ACORDAO-COMPLETO-2518551

ACÓRDÃO 18986/2021 ATA 41/2021 - SEGUNDA CÂMARA

VISTOS, relatados e discutidos estes autos da Tomada de Contas Especial instaurada pela Secretaria Especial do Desenvolvimento Social/Ministério da Cidadania contra o Sr. João Bosco Pessine Gonçalves, ex-prefeito de Caratinga/MG, em face da não comprovação da boa e regular aplicação dos recursos transferidos ao município pelo Fundo Nacional de Assistência Social, na modalidade fundo a fundo, para execução dos programas Proteção Social Básica e Proteção Social Especial, no exercício de 2010.
ACORDAM os Ministros do Tribunal de Contas da União, reunidos em sessão da 2ª Câmara, ante as razões expostas pelo Relator em:
9.1. nos termos dos arts. 1º, inciso I, 16, inciso III, alíneas "b" e "c", 19, caput, da Lei 8.443/1992, julgar irregulares as contas do Sr. João Bosco Pessine Gonçalves, condenando-o ao pagamento das quantias originais, abaixo discriminadas, com a fixação do prazo de 15 (quinze) dias, a contar da notificação, para que comprove, perante o Tribunal (artigo 214, inciso III, alínea a do Regimento Interno/TCU) , o recolhimento da dívida ao Fundo Nacional de Assistência Social, atualizada monetariamente e acrescida dos juros de mora, calculados a partir das datas indicadas, até a data do efetivo recolhimento, na forma prevista na legislação em vigor:
	Data de ocorrência
	Valor histórico (R$) 

	1º/2/2010
	3.921,00

	4/2/2010
	3.921,00

	22/3/2010
	700,00

	7/5/2010
	1.400,00

	12/5/2010
	7.842,00

	9/6/2010
	700,00

	23/6/2010
	700,00

	25/6/2010
	3.921,00

	21/7/2010
	3.921,00

	21/7/2010
	3.921,00

	27/7/2010
	700,00

	1º/9/2010
	3.921,00

	4/1/2010
	294,12

	6/1/2010
	12.135,00

	14/1/2010
	1.234,20

	14/1/2010
	444,60

	15/1/2010
	602,00

	19/1/2010
	1.597,50

	26/1/2010
	150,00

	9/2/2010
	14.333,82

	11/3/2010
	13.701,28

	9/4/2010
	15.390,71

	13/4/2010
	48,80

	19/4/2010
	602,00

	22/4/2010
	1.812,00

	28/4/2010
	56,22

	4/5/2010
	70,00

	4/5/2010
	25,80

	5/5/2010
	16.429,79

	10/5/2010
	896,85

	14/5/2010
	602,00

	9/6/2010
	14.700,32

	9/7/2010
	12.000,00

	23/7/2010
	6.534,32

	10/8/2010
	10.000,00

	9/9/2010
	15.256,33

	7/10/2010
	16.016,56

	11/11/2010
	15.306,11

	10/12/2010
	12.403,84

	6/1/2010
	7.250,00

	14/1/2010
	542,40

	18/1/2010
	499,95

	25/1/2010
	137,28

	9/2/2010
	7.183,74

	26/2/2010
	140,51

	9/3/2010
	10.246,29

	9/4/2010
	7.241,93

	15/4/2010
	40,50

	20/4/2010
	609,74

	4/5/2010
	879,35

	5/5/2010
	7.170,61

	5/5/2010
	49,00

	5/5/2010
	300,00

	5/5/2010
	75,00

	10/5/2010
	3.973,31

	9/6/2010
	7.204,51

	13/7/2010
	7.608,62

	29/7/2010
	1.778,25

	30/7/2010
	120,00

	10/8/2010
	7.274,95

	10/8/2010
	200,00

	17/8/2010
	1.350,00

	9/9/2010
	10.576,47

	15/9/2010
	120,00

	7/10/2010
	9.728,49

	11/11/2010
	9.728,49

	10/12/2010
	4.000,00

	13/1/2010
	4.400,00

	6/1/2010
	5.282,00

	13/1/2010
	294,18

	19/1/2010
	176,47

	1º/2/2010
	419,44

	9/2/2010
	6.964,46

	9/3/2010
	6.282,05

	9/3/2010
	380,00

	9/4/2010
	6.262,25

	15/4/2010
	65,00

	20/4/2010
	524,61

	22/4/2010
	23,75

	23/4/2010
	524,61

	26/4/2010
	1.400,94

	5/5/2010
	8.971,87

	12/5/2010
	1.001,04

	21/5/2010
	524,61

	27/5/2010
	180,00

	2/6/2010
	15,00

	9/6/2010
	10.911,87

	8/7/2010
	11.790,92

	13/7/2010
	100.000,00

	10/8/2010
	14.623,08

	24/8/2010
	524,61

	9/9/2010
	14.098,96

	20/9/2010
	1.240,00

	7/10/2010
	13.907,44

	21/10/2010
	10.000,00

	27/10/2010
	524,61

	4/11/2010
	3.349,95

	9/11/2010
	204,68

	11/11/2010
	13.454,69

	16/11/2010
	2.260,00

	10/12/2010
	13.950,30

	29/12/2010
	990,00

	5/1/2010
	5.908,76

	3/2/2010
	5.908,76

	14/4/2010
	5.908,76

	29/6/2010
	5.908,76

	22/7/2010
	5.908,76

	26/8/2010
	5.908,76

	1º/12/2010
	5.908,76

	22/1/2010
	3.225,00

	10/5/2010
	466,70

9.2. com base nos arts. 1º, inciso I, 16, inciso III, alíneas "b" e  "c", 19, caput, da Lei 8.443/1992, julgar irregulares as contas do município de Caratinga/MG, condenando-o ao pagamento das quantias originais, abaixo especificadas, com a fixação do prazo de 15 (quinze) dias, a contar da notificação, para que comprove, perante o Tribunal (artigo 214, inciso III, alínea a, do Regimento Interno/TCU) , o recolhimento da dívida ao Fundo Nacional de Assistência Social, atualizada monetariamente e acrescida dos juros de mora, calculados a partir das datas indicadas, até a data do efetivo recolhimento, na forma prevista na legislação em vigor:
	Data de ocorrência
	Valor histórico (R$) 

	3/2/2010
	524,61

	5/3/2010
	524,61

	15/1/2010
	273,40

	11/2/2010
	687,78

	2/8/2010
	313,50

	3/8/2010
	177,00

	20/9/2010
	2.775,00

	21/9/2010
	249,04

	24/9/2010
	1.058,66

	20/10/2010
	39,75

	20/10/2010
	1.147,00

	21/10/2010
	862,58

	29/10/2010
	1.448,70

	24/11/2010
	744,76

	19/1/2010
	397,66

	19/1/2010
	220,00

	19/3/2010
	1.741,16

	31/5/2010
	533,20

	21/6/2010
	701,00

	28/6/2010
	5.676,35

	6/7/2010
	109,60

	8/7/2010
	165,00

	21/7/2010
	520,00

	25/8/2010
	74,80

	31/8/2010
	301,91

	3/9/2010
	450,00

	10/9/2010
	549,50

	14/9/2010
	315,50

	10/12/2010
	697,94

	30/12/2010
	219,33

	26/8/2010
	4.819,50

	22/3/2010
	1.340,00

	2/6/2010
	7.580,35

	29/7/2010
	1.470,00

	3/8/2010
	80,00

	25/8/2010
	80,00

	17/6/2010
	400,00

	18/6/2010
	240,00

	18/6/2010
	240,00

	21/6/2010
	240,00

	23/7/2010
	120,00

	26/7/2010
	120,00

	15/9/2010
	200,00

	15/9/2010
	120,00

	15/9/2010
	200,00

	15/9/2010
	120,00

	2/10/2010
	80,00

	5/10/2010
	80,00

	18/10/2010
	120,00

	18/10/2010
	80,00

	10/12/2010
	80,00

	3/5/2010
	180,00

	24/5/2010
	500,00

	25/5/2010
	1.400,94

	2/6/2010
	686,28

	5/7/2010
	60,00

	12/7/2010
	60,00

	14/7/2010
	450,00

	15/7/2010
	900,00

	3/8/2010
	450,00

	3/8/2010
	240,00

	5/8/2010
	140,00

	5/8/2010
	100,00

	10/8/2010
	400,00

	23/8/2010
	240,00

	15/9/2010
	15,00

	20/9/2010
	640,00

	5/10/2010
	174,60

	21/10/2010
	419,00

	16/11/2010
	5.088,00

	1º/10/2010
	242,00

	6/1/2010
	13,50

	9/2/2010
	13,50

	9/3/2010
	13,50

	9/4/2010
	13,50

	5/5/2010
	13,50

	9/6/2010
	13,50

	28/6/2010
	13,50

	8/7/2010
	13,50

	10/8/2010
	13,50

	9/9/2010
	13,50

	7/10/2010
	13,50

	11/11/2010
	13,50

	10/12/2010
	13,50

	6/1/2010
	13,50

	9/2/2010
	13,50

	11/3/2010
	13,50

	9/4/2010
	13,50

	5/5/2010
	13,50

	2/6/2010
	13,50

	9/6/2010
	13,50

	9/7/2010
	13,50

	23/7/2010
	13,50

	10/8/2010
	13,50

	9/9/2010
	13,50

	7/10/2010
	13,50

	11/11/2010
	13,50

	10/12/2010
	13,50

	6/1/2010
	13,50

	9/2/2010
	13,50

	9/3/2010
	13,50

	9/4/2010
	13,50

	5/5/2010
	13,50

	9/6/2010
	13,50

	13/7/2010
	13,50

	10/8/2010
	13,50

	9/9/2010
	13,50

	7/10/2010
	13,50

	11/11/2010
	13,50

	10/12/2010
	13,50

9.3. aplicar ao Sr. João Bosco Pessine Gonçalves a multa prevista nos arts. 19, caput, e 57 da Lei 8.443/1992, no valor de R$ 100.000,00 (cem mil reais) , fixando-lhe o prazo de 15 (quinze) dias, a contar da notificação, para que comprove, perante o Tribunal (artigo 214, inciso III, alínea a, do Regimento Interno) , o recolhimento da dívida ao Tesouro Nacional, atualizada monetariamente desde a data do presente Acórdão até a do efetivo recolhimento, se for paga após o vencimento, na forma da legislação em vigor;
9.4. autorizar, caso requerido, nos termos do art. 26 da Lei 8.443/1992, c/c o art. 217 do Regimento Interno/TCU, o parcelamento da dívida em até 36 (trinta e seis) parcelas mensais e sucessivas, sobre as quais incidirão os correspondentes acréscimos legais (débito: atualização monetária e juros de mora; multa: atualização monetária) , esclarecendo aos responsáveis que a falta de pagamento de qualquer parcela importará no vencimento antecipado do saldo devedor, sem prejuízo das demais medidas legais;
9.5. autorizar, desde logo, nos termos do art. 28, inciso II, da Lei 8.443/1992, a cobrança judicial das dívidas, caso não atendidas as notificações; e
9.6. enviar cópia deste Acórdão à Procuradoria da República no Estado de Minas Gerais, nos termos do § 7° do art. 209 do Regimento Interno do TCU, para a adoção das medidas que entender cabíveis, e à Secretaria Especial do Desenvolvimento Social/Ministério da Cidadania, para ciência.

Tomada de Contas Especial instaurada em face da não comprovação da boa e regular aplicação dos recursos transferidos ao município de Caratinga/MG pelo Fundo Nacional de Assistência Social no exercício de 2010.

Segunda Câmara

Município de Caratinga/MG.

3. Responsáveis: João Bosco Pessine Gonçalves (XXX.633.287-XX) e Município de Caratinga/MG (18.334.268/0001-25).

13.1. Ministros presentes: Bruno Dantas (Presidente), Aroldo Cedraz e Raimundo Carreiro.
13.2. Ministros-Substitutos presentes: Marcos Bemquerer Costa (Relator) e André Luís de Carvalho.

MARCOS BEMQUERER

Trata o processo da Tomada de Contas Especial instaurada pela Secretaria Especial do Desenvolvimento Social/Ministério da Cidadania contra o Sr. João Bosco Pessine Gonçalves, ex-prefeito de Caratinga/MG (gestão: 1º/01/2009 a 31/12/2012) , em face da não comprovação da boa e regular aplicação dos recursos transferidos ao município pelo Fundo Nacional de Assistência Social - FNAS, na modalidade fundo a fundo, para execução dos programas Proteção Social Básica - PSB e Proteção Social Especial - PSE, no exercício de 2010.
2.	A Secretaria de Controle Externo de Tomada de Contas Especial - SecexTCE elaborou o histórico e o resumo do iter processual, bem como empreendeu o exame técnico da matéria por meio da instrução inserta à peça 131, que reproduzo em parte e com ajustes de forma:
"2. Em 28/2/2019, com fundamento na IN/TCU 71/2012, alterada pela IN/TCU 76/2016 e DN/TCU 155/2016, o dirigente da Secretaria Especial do Desenvolvimento Social autorizou a instauração da Tomada de Contas Especial (peça 72) . O processo foi registrado no sistema e-TCE com o número 4824/2019.
3. Os recursos foram repassados pelo Fundo Nacional de Assistência Social ao município de Caratinga/MG, no exercício de 2010, na modalidade fundo a fundo, conforme indicado no Demonstrativo Parcelas Pagas (peça 3) . 
4. O fundamento para a instauração da Tomada de Contas Especial, conforme consignado na matriz de responsabilização elaborada pelo tomador de contas, foi a constatação das seguintes irregularidades: 
'Em razão da Denúncia, formalizada por meio da Ouvidoria do Ministério do Desenvolvimento Social e Agrário, que apontou possíveis irregularidades/impropriedades na utilização dos recursos federais pelo Município de Caratinga/MG, no exercício de 2010.
Ausência parcial de documentação de prestação de contas dos recursos federais repassados ao Município de Caratinga/MG, no âmbito do PSB/PSE-2010.'
5. O responsável arrolado na fase interna foi devidamente comunicado e, diante da ausência de justificativas suficientes para elidir as irregularidades e da não devolução dos recursos, instaurou-se a Tomada de Contas Especial.
6. No Relatório (peça 82) , o tomador de contas concluiu que o prejuízo [corresponderia] ao valor original de R$ 679.039,48, imputando-se a responsabilidade a João Bosco Pessine Gonçalves, Prefeito Municipal, no período de 1º/1/2009 a 31/12/2012, na condição de gestor dos recursos.
7. Em 14/7/2020, a Controladoria-Geral da União emitiu o Relatório de Auditoria (peça 85) , em concordância com o Relatório do tomador de contas. O Certificado de Auditoria e o Parecer do dirigente do órgão de controle interno concluíram pela irregularidade das presentes contas (peças 86 e 87) .
8. Em 24/7/2020, o ministro responsável pela área atestou haver tomado conhecimento das conclusões contidas no Relatório e Certificado de Auditoria, bem como do Parecer conclusivo do dirigente do órgão de controle interno, manifestando-se pela irregularidade das contas, e determinou o encaminhamento do processo ao Tribunal de Contas da União (peça 88) .
9. Na instrução inicial (peça 91) , analisando-se os documentos nos autos, concluiu-se pela necessidade de realização de citação e audiência para as seguintes irregularidades: 
9.1. Irregularidade 1: aplicação de recursos federais em finalidade diversa daquela previamente pactuada, sem autorização prévia do órgão repassador, em benefício do ente federado.
9.1.1. Evidências da irregularidade: documentos técnicos presentes nas peças 11, 43, 56, 64 e 71.
9.1.2. Normas infringidas: art. 37, caput, c/c o art. 70 da Constituição da República Federativa do Brasil; art. 93 do Decreto-lei 200/1967; e art. 66 do Decreto 93.872/1986.
9.1.3. Débitos relacionados ao responsável município de Caratinga - MG (CNPJ 18.334.268/0001-25) : [v. peça 131].
9.1.4. Cofre credor: Fundo Nacional de Assistência Social.
9.1.5. Responsável: Município de Caratinga/MG (CNPJ 18.334.268/0001-25) .
9.1.5.1. Conduta: beneficiar-se indevidamente de recursos federais para realização de ações específicas, no âmbito do instrumento em questão, cuja finalidade foi desvirtuada em prol do ente federado.
 (...) 
9.1.6.	Encaminhamento: citação.
9.2. Irregularidade 2: ausência parcial de documentação de prestação de contas dos recursos federais repassados ao município de Caratinga/MG, no âmbito do PSB/PSE-2010.
9.2.1. Evidências da irregularidade: documentos técnicos presentes nas peças 11, 43, 56, 64 e 71.
9.2.2. Normas infringidas: art. 37, caput, c/c o art. 70, parágrafo único, da Constituição da República Federativa do Brasil, art. 93 do Decreto-lei 200/1967; art. 66, caput, do Decreto 93.872/1986; e art. 11 da Portaria 459/2005.
9.2.3. Débitos relacionados ao responsável João Bosco Pessine Gonçalves (CPF: XXX.633.287-XX) : [v. peça 131]. 
9.2.4. Cofre credor: Fundo Nacional de Assistência Social.
9.2.5. Responsável: João Bosco Pessine Gonçalves (CPF XXX.633.287-XX) .
9.2.5.1. Conduta: apresentar de forma incompleta a documentação relativa à prestação de contas dos recursos federais repassados por meio do instrumento em questão.
 (...) 
9.2.6. Encaminhamento: citação.
9.3. Irregularidade 3: aplicação de recursos federais em finalidade diversa daquela previamente pactuada, sem autorização prévia do órgão repassador.
9.3.1. Evidências da irregularidade: documentos técnicos presentes nas peças 11, 43, 56, 64 e 71.
9.3.2. Normas infringidas: art. 37, caput, c/c o art. 70 da Constituição da República Federativa do Brasil; art. 93 do Decreto-lei 200/1967; art. 66 do Decreto 93.872/1986; e art. 13 da Portaria MDS 96/2009.
9.3.3. Responsável: João Bosco Pessine Gonçalves (CPF XXX.633.287-XX) .
9.3.3.1. Conduta: aplicar recursos federais transferidos em finalidade diversa daquela previamente pactuada no âmbito do instrumento em questão, sem autorização prévia do órgão repassador.
 (...) 
9.3.4. Encaminhamento: audiência.
10. Apesar de o tomador de contas não haver incluído o Município de Caratinga/MG como responsável neste processo, após análise realizada sobre a documentação acostada aos autos, conclui-se que sua responsabilidade deve ser incluída, uma vez que há evidências de que tenha tido participação nas irregularidades aqui verificadas.
11. Em cumprimento ao pronunciamento da unidade (peça 93) , foram efetuadas citações e audiência dos responsáveis, nos moldes adiante:
a)  João Bosco Pessine Gonçalves - promovida a citação e audiência do responsável, conforme delineado adiante:
	Comunicação: Ofício 70248/2020 - Seproc (peça 98) .
Data da Expedição: 8/1/2021.
Data da Ciência: não houve (mudou-se) (peça 99) .
Observação: ofício enviado para o endereço do responsável, conforme pesquisa na base de dados no sistema da Receita Federal, custodiada pelo TCU.
	
	Comunicação: Ofício 1485/2021 - Seproc (peça 102) .
Data da Expedição: 28/1/2021.
Data da Ciência: não houve (mudou-se) (peça 105) .
Observação: ofício enviado para o endereço do responsável, conforme pesquisa na base de dados no sistema do Renach, custodiada pelo TCU.
	
	Comunicação: Ofício 1486/2021 - Seproc (peça 103) .
Data da Expedição: 28/1/2021.
Data da Ciência: não houve (mudou-se) (peça 104) .
Observação: ofício enviado para o endereço do responsável, conforme pesquisa na base de dados nos sistemas corporativos do TCU, custodiada pelo TCU.
	
	Comunicação: Ofício 22648/2021 - Seproc (peça 112) .
Data da Expedição: 10/5/2021.
Data da Ciência: 13/5/2021 (peça 114) .
Nome Recebedor: ilegível.
Observação: ofício enviado para o endereço do responsável, conforme pesquisa na base de dados no sistema da Receita Federal, custodiada pelo TCU (peça 107) .
Fim do prazo para a defesa: 28/5/2021.
	
	Comunicação: Ofício 22649/2021 - Seproc (peça 111) .
Data da Expedição: 10/5/2021.
Data da Ciência: 18/5/2021 (peça 115) .
Nome Recebedor: Aldair Oliveira.
Observação: ofício enviado para o endereço do responsável, conforme pesquisa na base de dados no sistema da Receita Federal, custodiada pelo TCU (peça 107) .
Fim do prazo para a defesa: 2/6/2021.
	
	Comunicação: Ofício 22650/2021 - Seproc (peça 110) .
Data da Expedição: 10/5/2021.
Data da Ciência: não houve (ausente) (peça 119) .
Observação: ofício enviado para o endereço do responsável, conforme pesquisa na base de dados nos sistemas corporativos do TCU, custodiada pelo TCU (peça 107) .
	
	Comunicação: Ofício 22651/2021 - Seproc (peça 109) .
Data da Expedição: 10/5/2021.
Data da Ciência: não houve (Mudou-se) (peça 113) .
Observação: ofício enviado para o endereço do responsável, conforme pesquisa na base de dados nos sistemas corporativos do TCU, custodiada pelo TCU (peça 107) .
	
b)	 Município de Caratinga/MG - promovida a citação do responsável, conforme delineado adiante:
	Comunicação: Ofício 70249/2020 - Seproc (peça 97) .
Data da Expedição: 8/1/2021.
Data da Ciência: 13/1/2021 (peça 101) .
Nome Recebedor: Vantuir Moreira.
Observação: ofício enviado para o endereço do responsável, conforme pesquisa na base de dados no sistema da Receita Federal, custodiada pelo TCU.
Fim do prazo para a defesa: 28/1/2021.
	
12. Conforme Despacho de Conclusão das Comunicações Processuais (peça 130) , as providências inerentes às comunicações processuais foram concluídas. 
13. Transcorrido o prazo regimental, o município de Caratinga/MG permaneceu silente, devendo ser considerado revel, nos termos do art. 12, § 3º, da Lei 8.443/1992, e o responsável João Bosco Pessine Gonçalves apresentou defesa, que será analisada na seção Exame Técnico.
ANÁLISE DOS PRESSUPOSTOS DE PROCEDIBILIDADE DA IN/TCU 71/2012
Avaliação de Viabilidade do Exercício do Contraditório e da Ampla Defesa
14. Verifica-se que não houve o transcurso de mais de dez anos desde o fato gerador sem que tenha havido a notificação do responsável pela autoridade administrativa federal competente (art. 6º, inciso II, c/c art. 19 da IN/TCU 71/2012, modificada pela IN/TCU 76/2016) , uma vez que o fato gerador da irregularidade sancionada ocorreu em 30/12/2010, e o responsável foi notificado sobre as irregularidades pela autoridade administrativa competente conforme abaixo:
14.1. João Bosco Pessine Gonçalves, por meio do ofício acostado à peça 17, recebido em 15/2/2017, conforme AR (peça 18) .
14.2. Município de Caratinga/MG, por meio do ofício acostado à peça 15, recebido em 15/2/2017, conforme AR (peça 16) .
Valor de Constituição da TCE 	
15. Verifica-se, ainda, que o valor atualizado do débito apurado (sem juros) em 1º/1/2017 é de R$ 1.045.542,00, portanto superior ao limite mínimo de R$ 100.000,00, na forma estabelecida nos arts. 6º, inciso I, e 19 da IN/TCU 71/2012, modificada pela IN/TCU 76/2016. 
OUTROS PROCESSOS/DÉBITOS NOS SISTEMAS DO TCU COM OS MESMOS RESPONSÁVEIS
16. Informa-se que foi encontrado processo no Tribunal com o mesmo responsável:
	Responsável
	Processos

	João Bosco Pessine Gonçalves
	Processo 019.321/2015-5 (TCE, aberto) , Processo 031.442/2020-0 (TCE, aberto) 

17. A Tomada de Contas Especial está, assim, devidamente constituída e em condição de ser instruída.
EXAME TÉCNICO			 
Da validade das notificações
18. Preliminarmente, cumpre tecer breves considerações sobre a forma como são realizadas as comunicações processuais no TCU. A esse respeito, destacam-se o art. 179 do Regimento Interno/TCU (Resolução 155, de 4/12/2002) e os arts. 3º e 4º, inciso III, § 1º, da Resolução/TCU 170, de 30 de junho de 2004, verbis:
[Regimento Interno/TCU]
'Art. 179. A citação, a audiência ou a notificação, bem como a comunicação de diligência, farse-ão:
I - mediante ciência da parte, efetivada por servidor designado, por meio eletrônico, fac-símile, telegrama ou qualquer outra forma, desde que fique confirmada inequivocamente a entrega da comunicação ao destinatário;
II - mediante carta registrada, com aviso de recebimento que comprove a entrega no endereço do destinatário;
III - por edital publicado no Diário Oficial da União, quando o seu destinatário não for localizado.'
[Resolução/TCU 170/2004]
'Art. 3º As comunicações serão dirigidas ao responsável, ou ao interessado, ou ao dirigente de órgão ou entidade, ou ao representante legal ou ao procurador constituído nos autos, com poderes expressos no mandato para esse fim, por meio de:
I - correio eletrônico, fac-símile ou telegrama;
II - servidor designado;
III - carta registrada, com aviso de recebimento;
IV - edital publicado no Diário Oficial da União, quando o seu destinatário não for localizado, nas hipóteses em que seja necessário o exercício de defesa.
Art. 4º. Consideram-se entregues as comunicações:
I - efetivadas conforme disposto nos incisos I e II do artigo anterior, mediante confirmação da ciência do destinatário;
II - realizadas na forma prevista no inciso III do artigo anterior, com o retorno do aviso de recebimento, entregue comprovadamente no endereço do destinatário;
III - na data de publicação do edital no Diário Oficial da União, quando realizadas na forma prevista no inciso IV do artigo anterior.
§ 1º O endereço do destinatário deverá ser previamente confirmado mediante consulta aos sistemas disponíveis ao Tribunal ou a outros meios de informação, a qual deverá ser juntada ao respectivo processo.'
19. Bem se vê, portanto, que a validade da citação via postal não depende de que o aviso de recebimento (AR) seja assinado pelo próprio destinatário da comunicação, o que dispensa, no caso em tela, a entrega do AR em 'mãos próprias'. A exigência da norma é no sentido de o Tribunal verificar se a correspondência foi entregue no endereço correto, residindo aqui a necessidade de certeza inequívoca. 
20. Não é outra a orientação da jurisprudência do TCU, conforme se verifica dos julgados a seguir transcritos:
'São válidas as comunicações processuais entregues, mediante carta registrada, no endereço correto do responsável, não havendo necessidade de que o recebimento seja feito por ele próprio.' (Acórdão 3648/2013-TCU-Segunda Câmara, Relator Min. José Jorge) ;
'É prescindível a entrega pessoal das comunicações pelo TCU, razão pela qual não há necessidade de que o aviso de recebimento seja assinado pelo próprio destinatário. Entregandose a correspondência no endereço correto do destinatário, presume-se o recebimento da citação.' (Acórdão 1019/2008-TCU-Plenário, Relator Min. Benjamin Zymler) ;
'As comunicações do TCU, inclusive as citações, deverão ser realizadas mediante Aviso de Recebimento - AR, via Empresa Brasileira de Correios e Telégrafos, bastando para sua validade que se demonstre que a correspondência foi entregue no endereço correto.' (Acórdão 1526/2007-TCU-Plenário, Relator Min. Aroldo Cedraz) .
21. A validade do critério de comunicação processual do TCU foi referendada pelo Supremo Tribunal Federal, nos termos do julgamento do MS-AgR 25.816/DF, por meio do qual se afirmou a desnecessidade da ciência pessoal do interessado, entendendo-se suficiente a comprovação da entrega do 'AR' no endereço do destinatário:
'Ementa: Agravo Regimental. Mandado de Segurança. Desnecessidade de intimação pessoal das decisões do Tribunal de Contas da União. Art. 179 do Regimento Interno do TCU. Intimação do ato impugnado por carta registrada, iniciado o prazo do art. 18 da Lei nº 1.533/51 da data constante do aviso de recebimento. Decadência reconhecida. Agravo improvido.
O envio de carta registrada com aviso de recebimento está expressamente enumerado entre os meios de comunicação de que dispõe o Tribunal de Contas da União para proceder às suas intimações.
O inciso II do art. 179 do Regimento Interno do TCU é claro ao exigir apenas a comprovação da entrega no endereço do destinatário, bastando o aviso de recebimento simples.' 
Da revelia do responsável Município de Caratinga/MG
22. No caso vertente, a citação do responsável (Município de Caratinga/MG) se deu em endereços provenientes de pesquisas de endereços realizadas pelo TCU (v. parágrafos acima) , porquanto, devido ao insucesso de realizar a citação em endereços constantes na base de dados da Receita custodiada pelo TCU (peça 106) , buscou-se a notificação em endereços provenientes das bases de dados públicas custodiadas pelo TCU (TSE e Renach - peça 107) e das bases de dados do próprio TCU. A entrega dos ofícios citatórios nesses endereços ficou comprovada conforme detalhamento a seguir:
22.1. Município de Caratinga/MG, ofício 70249/2020 - Seproc (peça 97) , origem no sistema da Receita Federal.
23. Nos processos do TCU, a revelia não leva à presunção de que seriam verdadeiras todas as imputações levantadas contra os responsáveis, diferentemente do que ocorre no processo civil, em que a revelia do réu opera a presunção da verdade dos fatos narrados pelo autor (...) . 
24. Ao não apresentar sua defesa, o responsável deixou de produzir prova da regular aplicação dos recursos sob sua responsabilidade, em afronta às normas que impõem aos gestores públicos a obrigação legal de, sempre que demandados pelos órgãos de controle, apresentar os documentos que demonstrem a correta utilização das verbas públicas, a exemplo do contido no art. 93 do Decreto-lei 200/1967: 'quem quer que utilize dinheiros públicos terá de justificar seu bom e regular emprego na conformidade das leis, regulamentos e normas emanadas das autoridades administrativas competentes.' 
25. Mesmo as alegações de defesa não sendo apresentadas, considerando o princípio da verdade real que rege esta Corte, procurou-se buscar, em manifestações do responsável na fase interna desta Tomada de Contas Especial, se havia algum argumento que pudesse ser aproveitado a seu favor. 
26. Os argumentos apresentados na fase interna (peças 7, 23, 54 e 63) não elidem as irregularidades apontadas.
27. Destaca-se que a revelia do ente federado impõe o julgamento de mérito de suas contas, sendo dispensável a fixação de novo e improrrogável prazo para o recolhimento do débito (v. Acórdão 5442/2017-TCU-Segunda Câmara, rel. Ministro-Substituto Marcos Bemquerer Costa, 5.272/2019 - Segunda Câmara, rel. Ministro Raimundo Carreiro) .
28. Dessa forma, o Município de Caratinga/MG deve ser considerado revel, nos termos do art. 12, § 3º, da Lei 8.443/1992, devendo as contas ser julgadas irregulares, condenando-o ao débito apurado.
Da defesa do responsável João Bosco Pessine Gonçalves
29. O responsável João Bosco Pessine Gonçalves apresentou defesa (peça 117) , que passa a ser analisada em seguida:
Argumento 1 (peça 117, p. 2-4) - Da ilegitimidade passiva
30. Alega que a cidade de Caratinga/MG possui mais de 100 mil habitantes e que a Constituição de 1988 e as inovações no campo da Política Nacional de Assistência Social estabeleceram muitos avanços para os entes federativos, sobretudo municipais, uma vez que adquiriram a autonomia na forma de gestão, com o comando único para as ações da Assistência Social.
31. Destaca que não era o gestor e tampouco ordenador de despesas da Secretaria de Educação, Secretaria de Saúde e Secretaria de Assistência Social, uma vez que os titulares das referidas pastas são os ordenadores de despesas, conforme estrutura administrativa da Prefeitura de Caratinga e ainda nos termos dos arts. 80 e 81 do Decreto-lei 200/67, cabendo ao então Secretário Municipal de Assistência Social a responsabilidade exclusiva pelos atos de ordenamento da despesa, mesmo porque esses repasses de recursos são vinculados diretamente a fundos gerenciados pelas mencionadas secretarias municipais.
32. Ressalta que ordenador de despesa é toda e qualquer autoridade de cujos atos resultarem emissão de empenho, autorização de pagamento, suprimento ou dispêndio (art. 80, § 1º, e art. 81 do Decreto-lei 200/67) .
33. Sendo assim, a então Secretaria de Assistência Social à época, como titular da pasta, era a ordenadora de despesas e responsável por gerir os recursos repassados pelo Fundo Nacional de Assistência Social.
34. Assim, a instauração da persente TCE em desfavor do defendente resulta na ausência de legitimidade das partes, ensejando a extinção do processo, sem resolução de mérito, nos termos do art. 485, VI, do CPC, aplicável supletivamente ao processo administrativo por força do art. 2º da Lei 9.784/99, que regula o processo administrativo no âmbito da Administração Pública [Federal].
Análise
35. A mera alegação de que não era gestor dos recursos, desacompanhada de documentação que aponte nesse sentido, não é suficiente para descaracterizar a responsabilidade do prefeito municipal, uma vez que este é ordenador de despesas primário, devendo assegurar a plena execução do PSB/PSE. Ressalta-se que o defendente [nem] sequer apontou os normativos que atribuem tal responsabilidade ao secretário municipal de assistência social.
36. Compulsando-se a documentação carreada aos autos da TCE, verifica-se que o Sr. João Bosco Pessine Gonçalves atuou como ordenador de despesas dos recursos transferidos, conforme notas de empenho anexas (peça 31, p. 48; peça 32, p. 48, peça 33, p. 1-3 e 14-72; peça 34, p. 1-40, 54 e 56; peça 35, p. 30-67; peça 36, p. 1-13, 15-41, 45 e 48; peça 37, p. 1 e 20-37; peça 42, p. 65, 68 e 70) .
37. Conforme jurisprudência deste Tribunal, a comprovação de que os atos de gestão do convênio foram praticados por secretário municipal, conforme competência prevista em lei municipal, afasta a responsabilidade do prefeito pela utilização dos recursos transferidos, mesmo que, na condição de agente político, figure como signatário do ajuste (v. Acórdão 563/2019 - 2ª Câmara, rel. Ministro Weder de Oliveira) .
38. Entretanto, a situação objeto da presente de TCE não se amolda a do citado Acórdão, uma vez que não há nos autos comprovação da delegação de competência quanto à ordenação de despesas dos recursos do FNAS à secretaria municipal de assistência social. Além disso, há provas concretas da atuação do defendente como ordenador de despesas de fato, razão pela qual as alegações de defesa não merecem ser acolhidas.
Argumento 2 (peça 117, p. 4-6) - Da prescrição
39. Alega a prescrição quinquenal, conforme previsto no art. 1º do Decreto 20.910/1932, norma que baliza a prescrição administrativa.
40. Prossegue relatando que, no caso em tela, os recursos foram repassados pelo FNAS em 2010 e que a TCE foi instaurada apenas em 2020, tendo transcorrido cerca de 10 anos entre a datas dos referidos marcos temporais.
41. Afirma que ainda que se contasse o início do lapso temporal do término do mandato do agente político municipal, ou seja, 31/12/2012, a instauração de TCE somente poderia se dar até 31/12/2017, o que não ocorreu, sendo inquestionável a prescrição.
42. A duração razoável do processo é uma das garantias do administrado, uma vez que por força de lei a Administração Pública obedecerá, dentre outros, aos princípios da legalidade, finalidade, motivação, razoabilidade, proporcionalidade, moralidade, ampla defesa, contraditório, segurança jurídica, interesse público e eficiência.
Análise
43. O Supremo Tribunal Federal - STF, no Recurso Extraordinário (RE) 636.886, fixou a tese, com repercussão geral reconhecida, de que 'é prescritível a pretensão de ressarcimento ao erário fundada em decisão de Tribunal de Contas' (Tema 899) . Em que pese o questionamento acerca da abrangência da tese ali firmada, no sentido de que se circunscreveria apenas ao processo de execução da condenação imposta pelo TCU (ou seja, inaplicável à pretensão de ressarcimento exercida no processo 'conhecimento' da TCE) , verifica-se que o STF, por meio de decisões prolatadas pelas suas duas turmas, tem decidido de forma reiterada que se aplica o prazo prescricional de 5 anos previsto na Lei 9.873/1999 às pretensões sancionatória e ressarcitória a cargo do Tribunal de Contas da União. 
44. Seja por aplicação direta ou por analogia, a orientação sufragada é no sentido de que o prazo de 5 anos é compatível com a tese de que a ação e a execução prescrevem no mesmo prazo (Súmula 150 do STF) , bem como com o fato de que a Lei 9.873/1999 - que regulamenta o exercício de ação punitiva pela Administração Pública Federal, direta e indireta - regeria integralmente a prescrição no âmbito do TCU. Quanto a este último aspecto, o Ministro Luís Roberto Barroso, no voto exarado no julgamento do MS 32.201, embora tenha advertido que a atuação do TCU, em sua acepção clássica, não se qualifica como exercício do poder de polícia, ressaltou que a Lei 9.873/1999 assumiria vocação regulatória geral da prescrição do exercício da competência sancionadora da Administração Pública, sendo sua disciplina aplicável a qualquer ação punitiva da Administração Pública Federal, exceto àquelas esferas em que exista regulamentação específica. Ademais, em [face] da autonomia científica do Direito Administrativo, não haveria razão plausível para suprimir a omissão da Lei Orgânica do Tribunal de Contas da União, no tocante ao estabelecimento de um prazo prescricional próprio, valendo-se das normas de direito civil, e não das de direito administrativo.
45. Eis algumas ementas que evidenciam o entendimento predominante do STF:
'Ementa: AGRAVO REGIMENTAL EM MANDADO DE SEGURANÇA. TOMADA DE CONTAS ESPECIAL. TRIBUNAL DE CONTAS DA UNIÃO. CONDENAÇÃO A RESSARCIMENTO AO ERÁRIO. PRESCRIÇÃO. MARCO INTERRUPTIVO. ART. 2°, II, DA LEI 9.873/1999. ATO INEQUÍVOCO DE APURAÇÃO DO FATO. DISCUSSÃO. DIREITO LÍQUIDO E CERTO. DEMONSTRAÇÃO. INOCORRÊNCIA. SUBSISTÊNCIA DA DECISÃO AGRAVADA. AGRAVO A QUE SE NEGA PROVIMENTO. I - As razões do agravo regimental são inaptas para desconstituir os fundamentos da decisão agravada, que, por isso, se mantêm hígidos. II - Aplicando-se a regulamentação da Lei 9.873/1999 ao caso concreto, observa-se que a pretensão sancionatória do TCU, em relação aos atos praticados pelo impetrante, levando-se em consideração a ocorrência de 5 causas interruptivas da prescrição, não teria sido fulminada pelo decurso do tempo. III - A pretensão do recorrente, fundada na discussão sobre os fatos apontados como marcos interruptivos da prescrição da pretensão punitiva da Administração Pública, refoge aos estreitos limites do mandamus, ante a ausência de liquidez e certeza do direito pleiteado. IV - Agravo regimental a que se nega provimento. MS 36067 ED-AgR. Órgão julgador: Segunda Turma. Relator (a) : Min. RICARDO LEWANDOWSKI. Julgamento: 18/10/2019.'
'Ementa: AGRAVO REGIMENTAL EM RECLAMAÇÃO. TRIBUNAL DE CONTAS DA UNIÃO. TOMADA DE CONTA ESPECIAL. PRESCRIÇÃO DA PRETENSÃO PUNITIVA. RECONHECIDA EM DECISÃO DO SUPREMO TRIBUNAL FEDERAL. PRESCRITIBILIDADE DO RESSARCIMENTO AO ERÁRIO FUNDADA EM DECISÃO DE TRIBUNAL DE CONTAS. AÇÃO DE IMPROBIDADE ADMINISTRATIVA COM PEDIDO DE RESSARCIMENTO JÁ EM CURSO. AGRAVO REGIMENTAL A QUE SE NEGA PROVIMENTO. I - O acórdão do TCU determinou a formação de processo administrativo para avaliarem, efetivamente, a eventual responsabilização do agravado para o ressarcimento do dano ao erário, contrariando, assim, autoridade desta Corte no MS 35.512/DF, uma vez que houve a concessão da segurança para declarar a ocorrência da prescrição da pretensão punitiva do TCU em relação às infrações imputadas a ele, destacando-se que a União poderia perseguir os valores referentes ao ressarcimento dos danos na esfera judicial. II - Agravo regimental a que se nega provimento. (Rcl 39497 AgR. Órgão julgador: Segunda Turma. Relator (a) : Min. RICARDO LEWANDOWSKI. Julgamento: 10/10/2020) .'
'Ementa: MANDADO DE SEGURANÇA. DIREITO ADMINISTRATIVO. TRIBUNAL DE CONTAS DA UNIÃO. SERVIDOR DA SECRETARIA DE SAÚDE DO ESTADO DO ACRE. FISCALIZAÇÃO OMISSA E DEFICIENTE NA EXECUÇÃO DE DOIS CONVÊNIOS FIRMADOS ENTRE A SECRETARIA ESTADUAL E O MINISTÉRIO DA SAÚDE. APLICAÇÃO DE MULTA. ARTS. 28, II, E 58, II, DA LEI 8.443/1992. ART. 268, II, DO REGIMENTO INTERNO DO TCU. PRESCRIÇÃO DA PRETENSÃO SANCIONATÓRIA. OCORRÊNCIA. APLICAÇÃO DA LEI 9.873/1999. PRECEDENTES DESTE STF. MEDIDA LIMINAR DEFERIDA E RATIFICADA NO EXAME DE MÉRITO. SEGURANÇA CONCEDIDA PARA AFASTAR A MULTA APLICADA. 1. A prescrição da pretensão punitiva do TCU é regulada pela Lei 9.873/1999, descabendo a aplicação do prazo decenal previsto na legislação civil (art. 205 do Código Civil) . Ao revés, incide o prazo quinquenal previsto na Lei 9.873/1999 (MS 32201, Rel. Min. Roberto Barroso, PRIMEIRA TURMA, DJe 7/8/2017; MS 35.512-AgR, Rel. Min. Ricardo Lewandowski, SEGUNDA TURMA, DJe 21/6/2019) . 2. In casu, na linha do parecer apresentado pelo Ministério Público Federal e da decisão liminar de minha lavra, é inequívoca a superação do prazo prescricional quinquenal. Os ilícitos apontados pela Corte de Contas ocorreram em julho de 2006, tendo o processo de auditoria sido instaurado em 9/10/2006. A ordem de citação do responsável para a audiência, por sua vez, ocorreu em 25/6/2007. Entretanto, a decisão condenatória recorrível foi exarada somente em 31/5/2016, data da prolação do Acórdão 3513/2016-TCU-Primeira Câmara. 3. Ex positis, CONCEDO A SEGURANÇA unicamente para afastar a sanção de multa aplicada ao impetrante, nos autos da Tomada de Contas Processo 023.288/2006-0, máxime da ocorrência de prescrição da pretensão punitiva do Tribunal de Contas da União. MS 35940. (Órgão julgador: Primeira Turma. Relator (a) : Min. LUIZ FUX. Julgamento: 16/06/2020) .'
46. Essa orientação também foi seguida nas seguintes decisões monocráticas: MS 36.127-MC/DF e MS 35.940-MC/DF, Rel. Min. Luiz Fux; MS 35.294, MS 35.539/DF e MS 35.971-TP/DF, Rel. Min. Marco Aurélio; MS 34.256 MC/DF, MS 36.054-MC e MS 36.067-MC/DF, Rel. Min. Ricardo Lewandowski.
47. O Supremo Tribunal Federal tem se pronunciado no sentido de reconhecer não só a aplicação da prescrição quinquenal com fulcro na interpretação da Lei 9.873/1999, mas também a incidência dos marcos interruptivos do prazo prescricional consignados na referida lei, tantas vezes quanto presentes os suportes fáticos (MS 32201, Relator: Min. Roberto Barroso) . 
48. Entendimento que também foi adotado nas seguintes decisões monocráticas: MS 36.054, MS 34.256-MC, MS 35.512 e MS 36.067-MC, todos de relatoria do Min. Ricardo Lewandowski; MS 35.294, MS 35.539 e MS 35.971-TP, todos de relatoria do Min. Marco Aurélio; MS 32.201, Rel. Min. Roberto Barroso, e MS 36.127-MC e MS 35.940-MC, Min. Luiz Fux.
49. Em relação ao termo inicial da contagem do prazo prescricional, o caput do art. 1º da Lei 9.873/1999 oferece solução que não destoa do modelo adotado pelo TCU no incidente de uniformização de jurisprudência, em que se examinou a prescrição da pretensão punitiva, nos termos do Acórdão 1441/2016-TCU-Plenário (Rel. Min. Benjamin Zymler) , com a adição da particularidade de explicitar o caso de infrações permanentes ou continuadas:
a) regra geral: 'data da prática do ato' (o que equivale a 'ocorrência da irregularidade sancionada') ;
b) regra especial: 'no caso de infração permanente ou continuada, do dia em que tiver cessado'.
50. A Lei 9.873/1999, no art. 2º, estabelece as causas interruptivas da prescrição punitiva, consoante abaixo transcrito, já na redação conferida pela Lei 11.941/2009:
'Art. 2º Interrompe-se a prescrição da ação punitiva:
I - pela notificação ou citação do indiciado ou acusado, inclusive por meio de edital;
II - por qualquer ato inequívoco, que importe apuração do fato;
III - pela decisão condenatória recorrível.
IV - por qualquer ato inequívoco que importe em manifestação expressa de tentativa de solução conciliatória no âmbito interno da administração pública federal.'
51. O quadro a seguir indica alguns eventos processuais, ocorridos no curso de uma TCE (fase interna e externa) - instaurada em razão de irregularidades na aplicação de recursos da União transferidos a entes subnacionais - que poderiam ser enquadrados nas causas de interrupção da prescrição acima apontadas, sem prejuízo de outras ocorrências fáticas elegíveis como marco interruptivo, a depender da forma de proceder de cada entidade ou órgão tomador de contas:
	I - pela notificação ou citação do indiciado ou acusado, inclusive por meio de edital;
	 (i) notificação no âmbito do procedimento administrativo de ressarcimento previamente à instauração da TCE;
 (ii) notificação efetuada pelo órgão tomador de contas acerca da instauração da TCE;
 (iii) ato que ordenar a citação efetuada pelo TCU.
*data da ciência da notificação ou citação pelos responsáveis ou de publicação do edital no DOU.

	II - por qualquer ato inequívoco, que importe apuração do fato;
* procedimento que evidencie a apuração dos fatos irregulares, com o objetivo quantificar o dano e identificar possíveis responsáveis.
	 (i) relatório de sindicância ou PAD;
 (ii) relatório de apuração de irregularidades referente ao processo administrativo prévio à instauração da TCE;
 (iii) relatórios de fiscalização, pareceres, despachos, informações e memorandos relacionados à apuração dos fatos irregulares;
 (iv) relatório do tomador de contas;
 (v) relatório do controle interno; 
 (vi) termo de instauração ou designação de instauração da TCE;
 (vii) autuação da TCE no TCU; entre outras causas.
*há quem inclua nesse grupo diligências que comprovam providências do responsável sobre as irregularidades investigadas.

	III - pela decisão condenatória recorrível.
	 (i) verifica-se apenas no âmbito do TCU com a data da prolação do acórdão condenatório recorrível.

	IV - por qualquer ato inequívoco que importe em manifestação expressa de tentativa de solução conciliatória no âmbito interno da administração pública federal.
	 (i) pedido de parcelamento;
 (ii) pagamento parcial do débito;
 (iii) qualquer manifestação do responsável que demonstre claramente a sua intenção de recolher o débito.

52. Bem se vê, portanto, que haveria uma multiplicidade de causas de interrupção da prescrição, conforme se depreende do art. 2º da Lei 9.873/1999. Tal exegese encontra respaldo em precedentes do STF, a exemplo do que se decidiu no julgamento do MS 36.067 (Rel. Min. Ricardo Lewandowski) , com destaque para trecho do voto em que o Relator reconhece cinco causas de interrupção da prescrição, verbis:
'Assim, faz-se necessário levar em consideração que, apesar de os fatos objeto da apuração conduzida pela Corte de Contas remontarem aos anos de 1999 e 2000, período no qual o impetrante era Secretário de Saúde municipal, o Tribunal de Contas da União deu prosseguimento à tomada de contas especial por ter constatado a ocorrência de 5 causas interruptivas da prescrição, a saber: a) relatório de auditoria em conjunto realizada pelo Denasus e pela Secretaria Federal de Controle, lavrado em 06/07/2001, sendo este, certamente, um ato inequívoco que importou a apuração do fato (art. 2º, II, da Lei n. 9.873/1999) ; b) instauração de Tomada de Contas Especial pelo FNS, ocorrida em 05/10/2005, sendo este também, certamente, um ato inequívoco que importou a apuração do fato  (art. 2º, II, da Lei n. 9.873/1999) ; c) a autuação da presente Tomada de Contas Especial no âmbito do Tribunal de Contas da União, ocorrida em 12/08/2008, sendo este também, certamente, um ato inequívoco que importou a apuração do fato  (art. 2º, II, da Lei n. 9.873/1999) ; d) o ato que ordenou a citação do responsável, ora impetrante, ocorrida em 12/07/2010 (art. 2º, I, da Lei n. 9.873/1999) ; e e) o exercício do poder punitivo ocorrido em 20/06/2012, data da prolação do Acórdão 1563/2012-TCU-Plenário (art. 2º, III, da Lei n. 9.873/1999) .' 
53. No caso concreto, portanto, tendo como parâmetro a tese firmada pelo STF no RE 636.886, no sentido de que ambas pretensões do TCU (sancionatória e ressarcitória) sujeitam-se ao prazo prescricional de 5 anos previsto na Lei 9.873/1999, considerando, ainda, o sistema prescricional delineado na citada lei, inclusive as causas de suspensão e de interrupção da prescrição, temos os seguintes eventos processuais:
a) data das práticas dos atos: data do último repasse, ocorrido em 30/12/2010;
b) Ofício 1.809, de 18/6/2012 (peça 5) , informando pendências na prestação de contas;
c) Nota Técnica 2.342/2016, de 9/12/2016 (peça 12) , determinando o retorno do processo à Coordenação de Prestação de Contas Fundo a Fundo;	
d) Nota Técnica 57/2017, de 16/1/2017 (peça 14) , sugerindo a notificação dos responsáveis;
e) Ofício 101, de 16/1/2017 (peça 17) , cientificando o Sr. João Bosco Pessini Gonçalves das irregularidades, recebido em 15/2/2017, conforme aviso de recebimento anexo (peça 18) ;
f) Ofício 1.458/2017, de 17/10/2017 (peça 48) , solicitando ao Sr. João Bosco Pessini Gonçalves o saneamento das pendências encontradas;
g) Nota Técnica 6507/2018, de 21/11/2018 (peça 64) , sugerindo a notificação dos responsáveis acerca da abertura de processo de TCE;
h) Despacho 2.139/2019, de 12/12/2019 (peça 1) , determinando abertura de processo de TCE;
i) Relatório de TCE 55/2019 (peça 82) , de 16/12/2019;
j) Relatório de Auditoria, de 9/7/2020 (peça 85) , Certificado de Auditoria, de 14/7/2020 (peça 86) e Parecer do Dirigente de Controle Interno, de 16/7/2020 (peça 87) ;
k) Pronunciamento Ministerial, de 22/7/2020 (peça 88) ; e
l) autorização da citação pelo TCU, em 14/12/2020 (peça 93) .	
54. Analisando-se a sequência de eventos processuais enumerados no item anterior, os quais teriam o condão de interromper a prescrição da ação punitiva desta Corte no entender do STF, observa-se que não teria transcorrido o prazo prescricional de 5 (cinco) anos entre cada evento processual e o seguinte. Portanto, mesmo levando-se em consideração o entendimento do STF, não teria ocorrido a prescrição da pretensão sancionatória e ressarcitória a cargo do TCU.
55. Cabe destacar que o caso concreto tratado no RE 636.886 (tema 899 da repercussão geral) diz respeito à fase de execução judicial de deliberação do Tribunal de Contas, tanto assim que, para deslindá-lo, foi necessária a aplicação da Lei 6.830/1980, a Lei de Execuções Fiscais, diploma legal evidentemente inaplicável à fase que antecede a formação do título executivo extrajudicial, caracterizada pela atuação do órgão de controle externo até a prolação do acórdão.
56. Veja-se que foram opostos embargos declaratórios contra a referida decisão do STF, os quais foram rejeitados pela maioria da Suprema Corte (Plenário, Sessão Virtual de 13.8.2021 a 20.8.2021) , confirmando, portanto, a abrangência da deliberação prolatada na fixação do tema 899, razão por que se deve adotar a orientação prevalente no TCU, no sentido de que a matéria ali tratada alcançaria tão somente a fase judicial de cobrança do título extrajudicial, não atingindo os processos de controle externo, mantendo-se, desse modo, a interpretação adotada pela Suprema Corte, em 2008, no Mandado de Segurança - MS 26.210, oportunidade em que foi definida a tese da imprescritibilidade das ações de ressarcimento ao erário:
'A suspensão pelo STF das demandas nas quais esteja em questão a prescritibilidade da pretensão de ressarcimento ao erário com base em decisão de tribunal de contas (RE 636.886/STF) alcança tão somente a fase judicial de cobrança do título extrajudicial, não atingindo os processos de controle externo em trâmite. Até julgamento definitivo em contrário pelo STF, permanece o entendimento do TCU acerca da imprescritibilidade das pretensões de ressarcimento decorrentes de tomadas de contas especiais.' (Acórdão 1267/2019-TCU-Plenário, Relator: Min. AROLDO CEDRAZ) .
'A suspensão pelo STF das demandas nas quais esteja em questão a prescritibilidade da pretensão de ressarcimento ao erário com base em decisão de tribunal de contas (RE 636.886/STF) alcança tão somente a fase judicial de cobrança do título extrajudicial, não atingindo os processos de controle externo em trâmite. Até julgamento definitivo em contrário pelo STF, permanecem imprescritíveis as pretensões de ressarcimento decorrentes de tomadas de contas especiais.' (Acórdão 7930/2018-TCU-Segunda Câmara, Relatora: Min. ANA ARRAES) ¿¿¿.
57. Por outro lado, especificamente no que tange à prescrição da pretensão punitiva, verifica-se que o Acórdão 1441/2016-TCU-Plenário, que uniformizou a jurisprudência acerca dessa questão, subordinou tal prescrição ao prazo prescricional geral indicado no art. 205, do Código Civil, que é de dez anos, contado da data de ocorrência da irregularidade sancionada, nos termos do art. 189 do Código Civil, sendo este prazo interrompido pelo ato que ordenar a citação, a audiência ou a oitiva do responsável.
58. Conforme se pode observar, não há que se falar em prescrição da pretensão de ressarcimento. Também não há que se falar em prescrição da pretensão punitiva, uma vez que a irregularidade se deu em 30/12/2010 e o ato que ordenou a citação se deu 14/12/2020 (peça 93) . 
59. Ante o exposto, as alegações de defesa referentes a este item não merecem ser acolhidas.
Argumento 3 (peça 117, p. 6-7) - Da documentação comprobatória e da responsabilidade do sucessor
60. Argumenta que, de acordo com o histórico da presente TCE, a documentação da prestação e contas foi apresentada parcialmente.
61. Prossegue informando que, no ano de 2010, conforme as instruções normativas então aplicáveis, a prestação de contas era apresentada apenas via sistema, sem a necessidade de anexar nenhum comprovante, apenas informações de despesas, com seu lançamento no sistema.
62. A presente TCE foi instaurada em [face] de denúncia, tratando-se de mera perseguição política de adversários do defendente, uma vez que todas as providências necessárias para a prestação de contas foram tomadas.
63. Assinala que o mandato do defendente terminou em 2012 e toda a documentação referente aos ajustes celebrados entre a União e a municipalidade foi repassada ao sucessor, Sr. Marco Antônio Ferraz Junqueira, empossado em 1º/1/2013.
64. Reforça que o gestor que assume a gestão dos bens e rendas sujeitos à administração da prefeitura é obrigado a prestar contas, apesar de os recursos terem sido transferidos e aplicados na gestão do prefeito antecessor, quando o prazo para apresentação da prestação de contas tenha se encerrado na gestão do sucessor. Assim, não cabe ao defendente apresentar documentos que não estão em seu poder.
65. Alega que a ausência parcial de documentação de prestação de contas dos recursos ocorreu em razão de ser o prefeito sucessor adversário ferrenho e inimigo político do defendente, não tendo disponibilizado (...) documentação [alguma] a fim de prestar contas dos recursos.
66. Assim, a responsabilidade pela prestação de contas deve recair sobre o sucessor, que assumiu o mandato em 1º/1/2013.
Análise
67. A mera alegação de que o seu sucessor seria seu adversário político não tem o condão de elidir a sua responsabilidade como gestor, uma vez que cabe ao [gestor] a obrigação de apresentar tempestivamente e em boa ordem a documentação referente aos recursos do PSB/PSE.
68. Destacam-se que os recursos foram repassados no exercício de 2010, e prestação de contas se deu em 2011, não havendo que se falar em responsabilidade do prefeito sucessor pela apresentação da prestação de contas.
69. Cabe destacar que a Portaria MDS 625/2010 prevê a necessidade de manutenção dos documentos comprobatórios das despesas efetuadas, conforme abaixo transcrito:
'Art. 7º As informações lançadas eletronicamente no sistema disponibilizado pelo MDS presumem-se verdadeiras e são de inteira responsabilidade de seus declarantes, que deverão manter arquivados os documentos comprobatórios das despesas realizadas na execução do objeto da transferência no Estado, Distrito Federal ou Município, em boa ordem e conservação, devidamente identificados e à disposição da SNAS e dos órgãos de controle interno e externo.'
70. Verifica-se, ainda, que não há nos autos (...) prova [alguma] de que o defendente, ao tomar ciência das irregularidades que lhe foram imputadas, ainda na fase interna da TCE, tenha adotado providências no sentido de comprovar que os recursos repassados foram efetivamente utilizados na consecução do objeto pactuado, inclusive junto à Justiça, por meio de ação apropriada ao resgate de documentação, tal como no caso tratado no Acórdão 1568/2006-TCU-Segunda Câmara, ocasião em que o Relator, Exmo. Ministro Benjamin Zymler, assim se pronunciou em seu voto, verbis:
'8. A responsável alegou, ainda, não ter acesso aos documentos que estariam guardados na Prefeitura. Além disso, ela afirmou que o seu sucessor poderia ter extraviado algum documento visando prejudicá-la, pois eles são adversários políticos. Em relação a essas alegações, cabe ressaltar que não cabe ao TCU garantir o acesso da responsável à referida documentação. As dificuldades na obtenção desses documentos, sejam elas de ordem política ou derivadas de eventual cerceamento de defesa, se não forem resolvidas com a Administração municipal atual, devem, por meio de ação apropriada ao caso, ser levadas ao conhecimento do Poder Judiciário. Não consta dos autos, entretanto, que a responsável tenha impetrado alguma ação junto ao Poder Judiciário, visando obter os documentos necessários à comprovação da correta aplicação dos recursos federais. Dessa forma, dificuldades decorrentes de rivalidades políticas não afastam o dever de prestar contas.'
71. Entende-se, portanto, que as alegações de defesa apresentadas quanto a este ponto não merecem ser acolhidas.
Da documentação encaminhada
72. O defendente encaminhou os documentos às peças 121-129, contendo:
a)	 razão de banco/caixa (peças 121, 123, 124) ;
b)	 ofício encaminhado à prefeitura solicitando empenhos referentes às despesas impugnadas (peça 122) ;
c)	 documentação referente aos PSB/PSE 2012 (peça 125-128) ;
d)	 documentação referente aos PSB/PSE 2016 (peça 129) .
73. Entretanto, os [documentos] não permitem verificar o bom e regular uso dos recursos repassados. Quanto ao razão/caixa, não permite verificar se as despesas efetuadas estão vinculadas ao objeto previsto. Com relação ao ofício encaminhado à prefeitura, a mera solicitação de documentos, desacompanhada de provas de outras medidas adotadas com o fim de obter os elementos indispensáveis à comprovação da boa e regular execução da despesa, não elide a irregularidade. Quanto aos demais, trata-se de documentação referente a outros exercícios, quais sejam, 2012 e 2016, não servindo como meio de prova no presente processo.
Dos pedidos (peça 117, p. 7) 
74. O defendente requer o acolhimento da preliminar de ilegitimidade passiva do defendente, com a extinção do feito administrativo, sem resolução de mérito, nos termos do art. 485, VI, do CPC; seja acolhida a preliminar de prescrição, com extinção do feito. Com resolução de mérito, nos termos do art. 487, inciso II, do CPC; e, meritoriamente, que sejam acolhidas as presentes justificativas e alegações para o fim de que não seja aplicada (...) sanção [alguma] ao ora defendente.
Análise
75. Conforme análise efetuada acima, não há que se falar em ilegitimidade passiva do defendente. Verificou-se, também, que não se operou a prescrição. Por fim, constatou-se que as alegações de defesa acerca da ausência da apresentação da documentação em sua completude são frágeis, não elidindo as irregularidades verificadas. Entende-se, portanto, que os pedidos supra devem ser denegados.
76. Por fim, verificou-se que o responsável não encaminhou razões de justificativa para a irregularidade 3 - aplicação de recursos federais em finalidade diversa daquela previamente pactuada, sem autorização prévia do órgão repassador.
Prescrição da Pretensão Punitiva
77. Vale ressaltar que a pretensão punitiva do TCU, conforme Acórdão 1.441/2016 - TCU - Plenário, que uniformizou a jurisprudência acerca dessa questão, subordina-se ao prazo geral de prescrição indicado no art. 205 do Código Civil, que é de dez anos, contado da data de ocorrência da irregularidade sancionada, nos termos do art. 189 do Código Civil, sendo este prazo interrompido pelo ato que ordenar a citação, a audiência ou a oitiva dos responsáveis.
78. No caso em exame, não ocorreu a prescrição, uma vez que a irregularidade sancionada ocorreu em 30/12/2010, e o ato de ordenação da citação ocorreu em 14/12/2020.
CONCLUSÃO
79. Em face da análise promovida na seção 'Exame Técnico', verifica-se que o Município de Caratinga/MG não logrou comprovar a boa e regular aplicação dos recursos. Instado a se manifestar, optou pelo silêncio, configurando a revelia, nos termos do § 3º, do art. 12, da Lei 8.443/1992. Além disso, propõe-se rejeitar as alegações de defesa de João Bosco Pessine Gonçalves, uma vez que não foram suficientes para sanar as irregularidades a ele atribuídas e nem afastar o débito apurado. Ademais, inexistem nos autos elementos que demonstrem a boa-fé dos responsáveis ou a ocorrência de outras excludentes de culpabilidade.
80. Verifica-se também que não houve a prescrição da pretensão punitiva, conforme análise já realizada."
3.	Diante do exposto, a SecexTCE oferece a seguinte proposta de encaminhamento ao Tribunal (peças 131 a 133) :
	3.1. considerar revel o município de Caratinga/MG, com fulcro no art. 12, § 3º, da Lei 8.443/1992; 
	3.2. rejeitar as alegações de defesa apresentadas pelo Sr. João Bosco Pessine Gonçalves;
	3.3. julgar irregulares as contas do Sr. João Bosco Pessine Gonçalves e do município de Caratinga/MG, nos termos dos arts. 1º, inciso I, 16, inciso III, alíneas b e c, da Lei 8.443/1992, condenando-os ao pagamento das importâncias a seguir especificadas, atualizadas monetariamente e acrescidas dos juros de mora, calculadas a partir das datas discriminadas: 
	3.3.1. município de Caratinga/MG:
	Data de ocorrência
	Valor histórico (R$) 

	3/2/2010
	524,61

	5/3/2010
	524,61

	15/1/2010
	273,40

	11/2/2010
	687,78

	2/8/2010
	313,50

	3/8/2010
	177,00

	20/9/2010
	2.775,00

	21/9/2010
	249,04

	24/9/2010
	1.058,66

	20/10/2010
	39,75

	20/10/2010
	1.147,00

	21/10/2010
	862,58

	29/10/2010
	1.448,70

	24/11/2010
	744,76

	19/1/2010
	397,66

	19/1/2010
	220,00

	19/3/2010
	1.741,16

	31/5/2010
	533,20

	21/6/2010
	701,00

	28/6/2010
	5.676,35

	6/7/2010
	109,60

	8/7/2010
	165,00

	21/7/2010
	520,00

	25/8/2010
	74,80

	31/8/2010
	301,91

	3/9/2010
	450,00

	10/9/2010
	549,50

	14/9/2010
	315,50

	10/12/2010
	697,94

	30/12/2010
	219,33

	26/8/2010
	4.819,50

	22/3/2010
	1.340,00

	2/6/2010
	7.580,35

	29/7/2010
	1.470,00

	3/8/2010
	80,00

	25/8/2010
	80,00

	17/6/2010
	400,00

	18/6/2010
	240,00

	18/6/2010
	240,00

	21/6/2010
	240,00

	23/7/2010
	120,00

	26/7/2010
	120,00

	15/9/2010
	200,00

	15/9/2010
	120,00

	15/9/2010
	200,00

	15/9/2010
	120,00

	2/10/2010
	80,00

	5/10/2010
	80,00

	18/10/2010
	120,00

	18/10/2010
	80,00

	10/12/2010
	80,00

	3/5/2010
	180,00

	24/5/2010
	500,00

	25/5/2010
	1.400,94

	2/6/2010
	686,28

	5/7/2010
	60,00

	12/7/2010
	60,00

	14/7/2010
	450,00

	15/7/2010
	900,00

	3/8/2010
	450,00

	3/8/2010
	240,00

	5/8/2010
	140,00

	5/8/2010
	100,00

	10/8/2010
	400,00

	23/8/2010
	240,00

	15/9/2010
	15,00

	20/9/2010
	640,00

	5/10/2010
	174,60

	21/10/2010
	419,00

	16/11/2010
	5.088,00

	1º/10/2010
	242,00

	6/1/2010
	13,50

	9/2/2010
	13,50

	9/3/2010
	13,50

	9/4/2010
	13,50

	5/5/2010
	13,50

	9/6/2010
	13,50

	28/6/2010
	13,50

	8/7/2010
	13,50

	10/8/2010
	13,50

	9/9/2010
	13,50

	7/10/2010
	13,50

	11/11/2010
	13,50

	10/12/2010
	13,50

	6/1/2010
	13,50

	9/2/2010
	13,50

	11/3/2010
	13,50

	9/4/2010
	13,50

	5/5/2010
	13,50

	2/6/2010
	13,50

	9/6/2010
	13,50

	9/7/2010
	13,50

	23/7/2010
	13,50

	10/8/2010
	13,50

	9/9/2010
	13,50

	7/10/2010
	13,50

	11/11/2010
	13,50

	10/12/2010
	13,50

	6/1/2010
	13,50

	9/2/2010
	13,50

	9/3/2010
	13,50

	9/4/2010
	13,50

	5/5/2010
	13,50

	9/6/2010
	13,50

	13/7/2010
	13,50

	10/8/2010
	13,50

	9/9/2010
	13,50

	7/10/2010
	13,50

	11/11/2010
	13,50

	10/12/2010
	13,50

	3.3.2. Sr. João Bosco Pessine Gonçalves:
	Data de ocorrência
	Valor histórico (R$) 

	1º/2/2010
	3.921,00

	4/2/2010
	3.921,00

	22/3/2010
	700,00

	7/5/2010
	1.400,00

	12/5/2010
	7.842,00

	9/6/2010
	700,00

	23/6/2010
	700,00

	25/6/2010
	3.921,00

	21/7/2010
	3.921,00

	21/7/2010
	3.921,00

	27/7/2010
	700,00

	1º/9/2010
	3.921,00

	4/1/2010
	294,12

	6/1/2010
	12.135,00

	14/1/2010
	1.234,20

	14/1/2010
	444,60

	15/1/2010
	602,00

	19/1/2010
	1.597,50

	26/1/2010
	150,00

	9/2/2010
	14.333,82

	11/3/2010
	13.701,28

	9/4/2010
	15.390,71

	13/4/2010
	48,80

	19/4/2010
	602,00

	22/4/2010
	1.812,00

	28/4/2010
	56,22

	4/5/2010
	70,00

	4/5/2010
	25,80

	5/5/2010
	16.429,79

	10/5/2010
	896,85

	14/5/2010
	602,00

	9/6/2010
	14.700,32

	9/7/2010
	12.000,00

	23/7/2010
	6.534,32

	10/8/2010
	10.000,00

	9/9/2010
	15.256,33

	7/10/2010
	16.016,56

	11/11/2010
	15.306,11

	10/12/2010
	12.403,84

	6/1/2010
	7.250,00

	14/1/2010
	542,40

	18/1/2010
	499,95

	25/1/2010
	137,28

	9/2/2010
	7.183,74

	26/2/2010
	140,51

	9/3/2010
	10.246,29

	9/4/2010
	7.241,93

	15/4/2010
	40,50

	20/4/2010
	609,74

	4/5/2010
	879,35

	5/5/2010
	7.170,61

	5/5/2010
	49,00

	5/5/2010
	300,00

	5/5/2010
	75,00

	10/5/2010
	3.973,31

	9/6/2010
	7.204,51

	13/7/2010
	7.608,62

	29/7/2010
	1.778,25

	30/7/2010
	120,00

	10/8/2010
	7.274,95

	10/8/2010
	200,00

	17/8/2010
	1.350,00

	9/9/2010
	10.576,47

	15/9/2010
	120,00

	7/10/2010
	9.728,49

	11/11/2010
	9.728,49

	10/12/2010
	4.000,00

	13/1/2010
	4.400,00

	6/1/2010
	5.282,00

	13/1/2010
	294,18

	19/1/2010
	176,47

	1º/2/2010
	419,44

	9/2/2010
	6.964,46

	9/3/2010
	6.282,05

	9/3/2010
	380,00

	9/4/2010
	6.262,25

	15/4/2010
	65,00

	20/4/2010
	524,61

	22/4/2010
	23,75

	23/4/2010
	524,61

	26/4/2010
	1.400,94

	5/5/2010
	8.971,87

	12/5/2010
	1.001,04

	21/5/2010
	524,61

	27/5/2010
	180,00

	2/6/2010
	15,00

	9/6/2010
	10.911,87

	8/7/2010
	11.790,92

	13/7/2010
	100.000,00

	10/8/2010
	14.623,08

	24/8/2010
	524,61

	9/9/2010
	14.098,96

	20/9/2010
	1.240,00

	7/10/2010
	13.907,44

	21/10/2010
	10.000,00

	27/10/2010
	524,61

	4/11/2010
	3.349,95

	9/11/2010
	204,68

	11/11/2010
	13.454,69

	16/11/2010
	2.260,00

	10/12/2010
	13.950,30

	29/12/2010
	990,00

	5/1/2010
	5.908,76

	3/2/2010
	5.908,76

	14/4/2010
	5.908,76

	29/6/2010
	5.908,76

	22/7/2010
	5.908,76

	26/8/2010
	5.908,76

	1º/12/2010
	5.908,76

	22/1/2010
	3.225,00

	10/5/2010
	466,70

	3.4. aplicar ao Sr. João Bosco Pessine Gonçalves a multa prevista no art. 57 da Lei 8.443/1992;
	3.5. autorizar, desde logo, o parcelamento e a cobrança judicial das dívidas; e
3.6. encaminhar cópia da deliberação que vier a ser proferida à Secretaria Especial do Desenvolvimento Social e aos responsáveis e, nos termos do § 3º do art. 16 da Lei 8.443/1992, à Procuradoria da República no Estado de Minas Gerais.
4.	O Ministério Público junto a este Tribunal, representado neste feito pelo Procurador Júlio Marcelo de Oliveira, concorda com a unidade técnica (peça 134) .
	É o Relatório.

Mauro Jorge de Paula Bomfim (OAB/MG 43.712) e Cynthia Amaro Mamede Madureira (OAB/MG 137.705).

Procurador Júlio Marcelo de Oliveira.

TOMADA DE CONTAS ESPECIAL. RECURSOS PÚBLICOS PROVENIENTES DO FUNDO NACIONAL DE ASSISTÊNCIA SOCIAL REPASSADOS A MUNICÍPIO, NA MODALIDADE FUNDO A FUNDO, PARA A EXECUÇÃO DOS PROGAMAS DE PROTEÇÃO SOCIAL BÁSICA E PROTEÇÃO SOCIAL ESPECIAL. NÃO COMPROVAÇÃO DA BOA E REGULAR UTILIZAÇÃO DAS VERBAS PÚBLICAS POR AUSÊNCIA DE DOCUMENTOS QUE EVIDENCIEM AS DESPESAS DECLARADAS AO TOMADOR DE CONTAS. ELEMENTOS DE DEFESA INSUFICIENTES PARA AFASTAR AS FALHAS. CONSTATAÇÃO DE QUE O MUNICÍPIO SE BENEFICIOU DO DESVIO DE FINALIDADE NA APLICAÇÃO DOS RECURSOS FEDERAIS. REVELIA DO ENTE. IRREGULARIDADE DAS CONTAS DO EX-GESTOR E DO MUNICÍPIO COM IMPOSIÇÃO DE DÉBITO. APLICAÇÃO DE MULTA PROPORCIONAL AO DANO AO EX-PREFEITO.

TOMADA DE CONTAS ESPECIAL (TCE)

Secretaria de Controle Externo de Tomada de Contas Especial - Secex/TCE.

Esta Tomada de Contas Especial foi instaurada pela Secretaria Especial do Desenvolvimento Social/Ministério da Cidadania contra o Sr. João Bosco Pessine Gonçalves, ex-prefeito de Caratinga/MG (gestão: 1º/1/2009 a 31/12/2012) , em face da não comprovação da boa e regular aplicação dos recursos federais transferidos ao município pelo Fundo Nacional de Assistência Social - FNAS, na modalidade fundo a fundo, para execução dos programas Proteção Social Básica - PSB e Proteção Social Especial - PSE, no exercício de 2010.
2.	As verbas repassadas à municipalidade, no exercício precitado, totalizaram R$ 729.733,07, consoante documento inserto à peça 3.
3.	Na Nota Técnica 613/2017 do tomador de contas (peça 43) , consta a informação de que houve desvio de finalidade, despesa inelegível e gastos não comprovados na execução dos programas a que se destinavam os recursos em questão. A exemplo, destaco algumas das extensas glosas efetuadas: a) desvio de finalidade: "serviços prestados ministrando oficinas de trabalhos manuais para adolescentes do Projovem"; b) despesa inelegível: aquisição de material de informática e de consumo, concessão de diárias a servidores; e c) gastos não comprovados: Cheques 850.554, 850.557, 850.558, entre outros, e diversas TEDs (transferência eletrônica disponível) . 
4.	Registre-se que as impugnações foram especificadas de forma minudente e estão associadas aos correspondentes valores monetários no documento de referência (Nota Técnica 613/2017) .
5.	No Relatório de Tomada de Contas Especial (TCE) acostado à peça 82, a responsabilidade pelo prejuízo, no valor original de R$ 679.039,48, foi atribuída ao Sr. João Bosco Pessine Gonçalves, uma vez que geriu os recursos em exame. Nesse documento consta ainda a notícia de que a instauração desta TCE decorreu de denúncia recebida pela ouvidoria do antigo Ministério do Desenvolvimento Social e Agrário acerca de possíveis irregularidades na gestão do dinheiro público confiado ao município de Caratinga/MG (peça 82, p. 3 e 6) .
6.	A instrução do processo, nesta Casa, coube à Secretaria de Controle Externo de Tomada de Contas Especial - SecexTCE que analisou os documentos coligidos aos autos, posicionando-se pela inclusão do município de Caratinga/MG no rol de responsáveis deste feito, em face da constatação de que o ente se beneficiou de parte das despesas irregulares (peça 91) . 
7.	Em consequência, a unidade técnica divisou os débitos (individuais, e não solidário) para cada responsável e após deflagrou, por delegação de competência, a citação do Sr. João Bosco Pessine Gonçalves e do município de Caratinga/MG, para que apresentassem alegações de defesa ou recolhessem os valores quantificados nos autos, e ainda promoveu a audiência do ex-prefeito, nos seguintes termos (peça 30) : 
a)  município: (citação) - "aplicação de recursos federais em finalidade diversa daquela previamente pactuada, sem autorização prévia do órgão repassador, em benefício do ente federado";
b) ex-alcaide: (citação) - "ausência parcial de documentação de prestação de contas dos recursos federais repassados ao município de Caratinga/MG, no âmbito do PSB/PSE-2010"; e (audiência) - "aplicação de recursos federais em finalidade diversa daquela previamente pactuada, sem autorização prévia do órgão repassador".
8.	O ex-gestor optou por trazer resposta à citação, mas não se manifestou sobre o quesito de audiência. O município deixou transcorrer in albis o prazo que lhe foi ofertado, sem recompor o prejuízo ao erário e sem se justificar, o que caracteriza a revelia prevista no art. 12, § 3º, da Lei 8.443/1992.
9.	Examinados os elementos de defesa e o acervo probatório, a SecexTCE sugeriu rejeitar as alegações oferecidas pelo ex-gestor. Por conseguinte, os autos vieram conclusos ao Gabinete com o encaminhamento de mérito na linha de que a Corte julgue irregulares as contas do ex-prefeito e do município de Caratinga/MG, condenando-os ao pagamento dos débitos (individuais) apurados no processo, com aplicação da multa ao Sr. João Bosco Pessine Gonçalves prevista no art. 57 da Lei 8.443/1992, ante a gravidade das faltas constatadas. Opinou ainda por autorizar o parcelamento e a cobrança judicial da dívida, bem como encaminhar cópia da deliberação que vier a ser proferida à Procuradoria da República no Estado de Minas Gerais, ao tomador de contas e aos responsáveis (peças 131 a 133) . O Parquet concordou com a unidade técnica (peça 134) . 
II
10.	Fixadas a análise de mérito e a proposta de desfecho da Secretaria instrutiva, passo ao exame das questões que permeiam o processo, associado à defesa trazida ao descortino do Tribunal pelo ex-agente público.
11.	Como visto no Relatório precedente e no resumo acima, o ex-gestor foi instado a se pronunciar nos autos acerca de irregularidades na condução dos programas PSB e PSE, havidas no exercício de 2010. Segundo o tomador de contas, contatou-se desvio de finalidade, bem como a existência de diversas despesas inelegíveis e de gastos não comprovados referentes ao emprego dos recursos transferidos ao município pelo FNAS. Esses fatos evidenciam que a má gestão das verbas prejudicou o atendimento das finalidades a que se destinavam as proteções básica e especial de referência.
12.	Observou-se ainda que tanto a unidade técnica quanto o Ministério Público de Contas estão afinados na interpretação de que os elementos apresentados pelo ex-alcaide são insuficientes para afastar as ocorrências discriminadas neste processo.
13.	Em sua defesa, o ex-prefeito aduz que: a) caberia ao secretário municipal de assistência social a responsabilidade exclusiva para ordenar despesas dos recursos do FNAS, razão pela qual requer seja reconhecida sua ilegitimidade passiva para integrar esta TCE; b) tendo transcorrido cerca de 10 anos entre a data de repasse dos recursos (2010) e a da instauração da TCE (2020) , incidiria sobre os atos praticados em sua gestão a prescrição quinquenal prevista no Decreto 20.910/1932; c) esta TCE foi deflagrada com base em denúncia fruto de perseguição política; d) a documentação referente aos ajustes firmados entre a União e a municipalidade foi repassada ao seu sucessor empossado em 1º/1/2013, que é seu adversário e inimigo político, por isso houve ausência parcial de elementos para o fim de prestação de contas das verbas em questão; e e) o prazo para apresentação da prestação de contas se encerrou na gestão do sucessor, logo não poderia o defendente oferecer documentos que não estavam em seu poder.
III
14.	Quanto à preliminar de ausência de legitimidade passiva, em que o ex-gestor alega ser de competência exclusiva do secretário municipal a tarefa de ordenar as despesas relativas aos recursos federais em análise, verifico que a assertiva está na contramão das provas reunidas nestes autos, as quais indicam, à guisa cristalina, que o ex-prefeito efetivamente atuou como ordenador de gastos dos recursos do FNAS, a exemplo das notas de empenho por ele subscritas que compõem o processo (v. peça 31, p. 48; peça 32, p. 48, peça 33, p. 1-3 e 14-72; peça 34, p. 1-40, 54 e 56; peça 35, p. 30-67; peça 36, p. 1-13, 15-41, 45 e 48; peça 37, p. 1 e 20-37; peça 42, p. 65, 68 e 70) .
15.	É bem de ver ainda que essa afirmação está desacompanhada de qualquer elemento probatório que lhe confira sustentação fático-jurídica. Nem sequer há menção ao instituto da delegação legislativa tampouco comprovação de que o município tem lei (em sentido formal) que autorize transferência de competência de ordenação de despesas a secretário ou a servidor/empregado do município. 
16.	Em outros autos, tive a oportunidade de examinar o tema da responsabilização de prefeito na hipótese da existência de delegação legislativa para ordenar gastos, conforme se observa do trecho da Proposta de Deliberação que encaminhou o Acórdão 10397/2021-TCU-Segunda Câmara, verbis:
"36. Sobressai dos precedentes acima que uma das conditio sine qua non para que seja afastada a responsabilidade do prefeito pela utilização de eventuais recursos federais recebidos consiste na 'forma' e no 'conteúdo' em que a delegação de competência foi operada, ou seja, pressupõe-se a existência de uma lei municipal para tanto (forma) e que esse diploma indique com precisão a autoridade competente para a prática dos atos de ordenação de despesa (conteúdo) .
38. (...) A delegação dessa competência a secretário ou a servidor do município deverá ser formalizada por meio de instrumento legal apropriado (na hipótese, lei em sentido formal) , no qual deverão estar detalhadas as correspondentes atribuições do agente público delegado.
39. Noutras palavras, e para que fique bem vincada a matéria, a delegação efetuada por lei formal, e não por decreto, é elemento axial da hipótese de afastamento excepcional da responsabilidade do prefeito na gestão de verbas federais, de modo que a incidência dessa 'norma interpretativa' (colhida dos julgados acima) depende da forma legislativa específica, o que exclui a alternativa do decreto municipal, e do conteúdo pertinente à ordenação de despesas. 
40. A interpretação restritiva desta Corte, no que se refere ao tema, faz deferência à segurança jurídica, sob a perspectiva da certeza do direito, sem quebrantar o princípio da legalidade estrita."
17.	 Como se nota das razões jurídicas de decidir que orientaram o julgado, o entendimento desta Casa se assenta na regra geral de que o ordenador de despesas, a priori, é o prefeito, titular máximo da administração pública municipal. Caso haja lei dispondo diferentemente e estando atendidas as condicionantes indicadas acima, pode-se avaliar, no caso concreto, hipótese de afastamento de responsabilidade do prefeito, o que não é o caso destes autos em que o Sr. João Bosco Pessine Gonçalves subscreveu diversos documentos de despesas (ordenou gastos) e, ainda, não se comprovou a excepcionalidade da delegação legislativa. 
18.	Em consequência, não deve prosperar a tencionada tese de ausência de legitimidade passiva para integrar o rol desta TCE, uma vez que essa interpretação não tem aderência à situação fática discriminada nos autos e, especialmente, à jurisprudência desta Casa de Contas.
IV
19.	Outra alegação sustentada pelo defendente se refere à assertiva de que incide a prescrição quinquenal prevista no Decreto 20.910/1932, porquanto transcorreram cerca de 10 anos entre a data de repasse dos recursos (2010) e a da instauração da TCE (2020) .
20.	Preliminarmente, ressalto que o dirigente da Secretaria Especial do Desenvolvimento Social autorizou a deflagração desta TCE em 28/2/2019, e não em 2020 como afirmou o ex-alcaide (peça 72) .
21.	No caso deste processo, creio que os atos e os fatos irregulares não foram colhidos pela prescrição ressarcitória tampouco pela punitiva, consoante passo a esclarecer.
22.	Sob a égide da primeira, atualmente esta Corte de Contas entende que a apreciação da matéria fixada pelo Supremo Tribunal Federal (STF) no Recurso Extraordinário (RE) 636.886 (Tema 899 da Repercussão Geral) , acerca da prescritibilidade da pretensão de ressarcimento ao erário com base em decisão de tribunal de contas, alcança tão somente a fase judicial da execução do título extrajudicial, não atingindo os processos de controle externo em trâmite no TCU.
23.	Nessa linha de intelecção, destaco que embargos de declaração opostos pela Advocacia-Geral da União contra o RE de referência foram apreciados pelo Plenário do STF, em sessão virtual ocorrida de 13/8 a 20/8/2021. Naquela assentada, o Pretório Excelso negou provimento ao recurso, nos termos do voto do relator, ministro Alexandre de Moraes, que assim se manifestou (trechos do voto) : 
"Os argumentos acima elencados conduzem à conclusão no sentido de que a pretensão executória de título executivo proveniente de decisão do TCU da qual resulte imputação de débito ou multa é prescritível; e, portanto, a ela se aplica o prazo prescricional da Lei de Execução Fiscal.
Nenhuma consideração houve acerca do prazo para constituição do título executivo, até porque esse não era o objeto da questão cuja repercussão geral foi reconhecida no Tema 899, que ficou adstrito, como sobejamente já apontado, à fase posterior a formação do título." 
24.	Como se percebe, o decisum referiu-se especificamente à etapa judicial da execução do título, sem compreender os processos de controle externo que estão nesta Corte.
25.	Não se desconhece que se avizinha a oportunidade de o Tribunal revisitar essa matéria nos autos do TC-Processo 000.006/2017-3 (rel. min. Raimundo Carreiro) , em que poderá decidir se o julgamento do RE 636.886 no STF superou ou não o entendimento anterior pela imprescritibilidade (firmado no Mandado de Segurança 26.210) , com a possibilidade de estabelecer um prazo de prescrição incidente aos processos desta Casa, relativo à pretensão de reparação de dano ao erário. 
26.	Nada obstante, enquanto não houver qualquer viragem jurisprudencial, por ora, alinho-me à interpretação da imprescritibilidade. 
27.	Quanto à pretensão sancionatória, esta Corte tem jurisprudência assentada, haja vista que fixou o entendimento na linha de que o Tribunal está subordinado ao prazo decenal de prescrição indicado no art. 205 do Código Civil, contado a partir do fato gerador, e de que o ato que ordenar a citação, a audiência ou a oitiva da parte interrompe a prescrição, nos termos do art. 202, inciso I, do Código Civil (Acórdão 1441/2016-TCU-Plenário, rel. min. Benjamin Zymler; red. min. Walton Alencar Rodrigues) .
28.	No processo ora em análise, o início da contagem do prazo deve ocorrer da data prevista para entrega da prestação de contas final ou da efetiva apresentação antecipada, conforme os excertos de julgados que se seguem (coletados com auxílio da ferramenta de pesquisa do Tribunal "jurisprudência selecionada") : 
Acórdão 2278/2019-TCU-Plenário  (rel. min. subst. Augusto Sherman) 
"Nos casos de não comprovação da regular aplicação de recursos repassados mediante convênios ou instrumentos similares, a data limite para entrega da prestação de contas final ou a data da efetiva entrega antecipada assinala o marco inicial da contagem do prazo de prescrição da pretensão punitiva do TCU."
Acórdão 11930/2020-TCU-Segunda Câmara (de minha relatoria) 
"Nos casos de não comprovação da regular aplicação de recursos federais repassados mediante transferências fundo a fundo, a data limite para entrega da prestação de contas final ou a data da efetiva entrega antecipada assinala o marco inicial da contagem do prazo de prescrição da pretensão punitiva do TCU."
29.	De acordo com o art. 6º, § 4º, da Portaria MDS 675/2010 (peça 75) , a prestação de contas deveria ocorrer até o dia 30/6/2011. Como a ordem para promover a citação se deu 14/12/2020 (peça 93) , os atos tisnados na gestão do ex-prefeito não foram colhidos pela prescrição da pretensão punitiva do Tribunal, uma vez que nesse interregno temporal (entre a data da prestação de contas e a da citação) não transcorreram dez anos.
V
30.	Acerca das assertivas de que esta TCE foi instaurada com base em denúncia fruto de perseguição política e de que a ausência parcial de documentação, para o fim de prestação de contas dos recursos, decorreria de suposta retenção (ou não disponibilização) de documentos pelo prefeito sucessor, que seria seu adversário e inimigo político, mais uma vez se trata de alegações que não devem ser acatadas pelo Tribunal.
31. 	De proêmio, destaco que não há elementos nos autos a indicar que a denúncia oferecida pelo canal da ouvidoria do antigo Ministério do Desenvolvimento Social e Agrário, que deu origem a esta TCE, derivou de qualquer espécie de perseguição. Ainda que assim fosse, não se pode perder de vista que o tomador de contas apurou irregularidades graves na gestão dos recursos do FNAS no exercício de 2010, o que está bem esclarecido nos documentos que integram este processo, a exemplo da Nota Técnica 613/2017 (peça 43) .
32. 	Convém ressaltar ainda que as disputas político-partidárias são algo comum em diversos municípios e estados do país, uma vez que resultam da própria essência do Estado Democrático de Direito. Nesse contexto, os torneios lícitos promovidos por agremiações partidárias e seus integrantes fazem parte do "jogo" democrático, com cristalina guarida na Constituição da República e com possível existência de relação adversarial entre as plurais correntes do pensamento político.
33. 	Esses fatos e especialmente a alegação de que o prefeito sucessor era seu êmulo político, por si sós, não afastam a responsabilidade que cabia ao ex-agente de bem conduzir a execução e a prestação de contas dos recursos federais recebidos, uma vez que os valores impugnados foram administrados durante a sua gestão (de 1º/1/2009 a 31/12/2012) , com prazo para prestação de contas vencido no intervalo temporal do seu mandato de prefeito (v. item 29 acima) . 
34. 	Ademais, em face da alegada obstrução de acesso a elementos de prova, o ex-alcaide não comprovou ter adotado as medidas judiciais necessárias à obtenção dos documentos de despesas, sendo insuficiente para tanto o ofício acostado aos autos pelo responsável (peça 122) , em que encaminha à prefeitura pedido de notas de empenho referentes aos gastos impugnados. 
35.	Registre-se que os outros documentos trazidos ao conhecimento do Tribunal pelo ex-prefeito, relativos aos PSB/PSE de 2012 (peças 125-128) e de 2016 (peça 129) , bem como as cópias do "razão de banco" (peças 121, 123, 124) , são imprestáveis para o fim de comprovação das despesas em questão, pois aqueles (PSB/PSE) estão associados a exercícios financeiros distintos, em flagrante dissintonia com a data de repasse dos recursos a que se refere este processo (2010) , e este ("razão de banco") não comprova que os dispêndios efetuados têm nexo de causalidade com o objeto dos programas precitados (PSB/PSE) .
VI
36.	Como se percebe, as alegações de defesa apresentadas pelo ex-prefeito não devem prosperar, haja vista que não lograram êxito em afastar as irregularidades na gestão dos recursos federais confiados à municipalidade. 
37.	No caso concreto, a ausência parcial de documentos de prestação de contas impediu a comprovação da boa e regular utilização das verbas públicas federais.
38.	Deve-se deixar bem frisado que cabe ao gestor que se comprometeu a aplicar os recursos nas finalidades acordadas o ônus de evidenciar o adequado emprego da integralidade do dinheiro público, mediante documentação suficiente para tanto, o que não ocorreu nestes autos.
39.	Destaca-se ainda que o dever de demonstrar a regular utilização desses valores decorre de imposição derivada do ordenamento jurídico, nos termos do bloco normativo composto pelas disposições dos arts. 70, parágrafo único, da Constituição Federal, 93 do Decreto-lei 200/1967 e 66 do Decreto 93.872/1986.
40.	Nessa conexão de ideias, entendo que está seguramente evidenciada a necessidade de responsabilização do Sr. João Bosco Pessine Gonçalves, uma vez que era o prefeito à época dos repasses e da gestão dos recursos em epígrafe, ou seja, recebeu e empregou as verbas federais em sua administração (de 2009 a 2012) . Por conseguinte, as suas contas devem ser julgadas irregulares, com condenação ao pagamento do débito quantificado no processo e aplicação da multa proporcional ao dano, prevista no art. 57 da Lei 8.443/1992, ante a gravidade das faltas constatadas e a sua reprovabilidade de conduta.
41.	Quanto ao município de Caratinga/MG, relembro a jurisprudência desta Corte na linha de que "a revelia do ente federado conduz ao julgamento do mérito de suas contas, afastando-se eventual possibilidade de concessão de novo e improrrogável prazo para que recolha o valor devido (art. 12, §§ 1º e 2º, da Lei 8.443/1992) ", conforme sobressai dos seguintes julgados (jurisprudência selecionada) : Acórdão 1233/2018-TCU-Plenário (rel. min. José Mucio) , 5.272/2019 - 2ª Câmara (rel. min. Raimundo Carreiro) , 2.848/2019 - 1ª Câmara e 5.442/2017 - 2ª Câmara, estes últimos de minha relatoria. 
42.	Por fim, deve-se autorizar a cobrança judicial, se necessária, e o pagamento da dívida em até 36 parcelas mensais e consecutivas, caso solicitado, bem como encaminhar cópia do Acórdão que vier a ser proferido à Secretaria Especial do Desenvolvimento Social/Ministério da Cidadania, para ciência, e à Procuradoria da República no Estado de Minas Gerais, com fundamento no art. 16, § 3º, da Lei 8.443/1992 c/c art. 209, § 7º, do Regimento Interno do TCU, para adoção das providências consideradas cabíveis. 
	Ante o exposto, manifesto-me por que seja adotada a deliberação que ora submeto a este Colegiado. 
T.C.U., Sala das Sessões, em 30 de novembro de 2021.
MARCOS BEMQUERER COSTA
Relator